Manuscrits et fonds d'archives
Bibliothèque nationale de France
- Idée de grammaire Galibis, suivie d’un vocabulaire, Américain 32; Papier. 17 feuillets. 350 x 240 mm. Demi-reliure; XVIIIe siècle
  Début: La langue des Galibis a des verbes, des noms...
- Mélanges philologiques, Américain 33; Papier. 142 feuillets, montés in-folio. Demi-reliure; XIXe siècle
  Fol. 1. Langue des Guaranis, Notes particulières.
  Fol. 8. Confesionario de lengua itonama.
  Fol. 17. Noms des animaux à Santa Cruz.
  Fol. 20. Vocabulaire, incomplet du début: ... Boca, Juru... – Zorro, Aguara...
  Fol. 36. Nombres y terminos bejosos y mathaguayos en castellano.
  Fol. 56. Primera [y segunda] parte des Diccionario de la lengua yuracare. – Fol. 80. Principios de la lengua de los Indios Iuracarees.
  Fol. 90. Fragments de vocabulaires yuracares.
  Fol. 111. Notes et extraits relatifs à la langue et aux dialectes chiliens (langue auca).
- Deux pages d’un livre de prières catholiques, en hiéroglyphes des Indiens Micmac de Terre-Neuve, Américain 34; Papier. Un feuillet. 390 x 150 mm. Demi-reliure; XIXe siècle
  Don de François Lenormant, 1879.
- Homélies et instructions religieuses, en langue guarani, Américain 35; Papier. 118 feuillets. 208 x 140 mm. Reliure veau brun; XVIIe siècle
  Incomplet du début. – A la fin (fol. 118): Enumeratio oppidi Sti Laurentii et Catalogo de la numeracion annua de San Lorenzo./p>
- Sermones de Doctrina, en lengua chiapaneca, compuestos por el R. P. Fr. Joan Nuñez, Dominico, recogidos en la familia del Sr D. Esteban Nucamendi, gobernador que fué de Acalá de Chiapas, Américain 36; Papier. 81 feuillets. 212 x 148 mm. Demi-reliure; XVIIe siècle
  Début: Para Santiago a Indios....
  Brasseur de Bourbourg, comme le catalogue de vente qui a repris sa description, indiquent que plusieurs feuillets ont été plus ou moins rongés par le temps et l’abandon.
  La Bibliografía española de lenguas indígenas de América indique que les feuilles sont très tachées: muy manchadas.
  Ex-libris de Brasseur de Bourbourg: “Ex Collectione Americana Domini Brasseur de Bourbourg”; d’Alphonse Pinart: “Alph. Pinart, Sol Oriens Discutit Umbras” et numéro “679” du catalogue de vente (1883).
  Rédigé par Joan Nuñez (O. D.).
  Recueilli par la famille d’Estevan Nucamendi, gouverneur d’Acala de Chiapas.
  Se trouve dans les collections de Don Angel Corso, gouverneur de l’Etat de Chiapas.
  1859, Angel Corso le donne à Étienne-Charles Brasseur de Bourbourg.
  Entre en possession d’Alphonse Pinart.
  1883, il est acquis par la Bibliothèque nationale au cours de la vente de sa bibliothèque.
  Acq. Vente Pinart (1883). Le catalogue de vente annoté de la Harvard University indique en marge le prix atteint: “61”.
  Bibliographie: classement chronologique
  Brasseur de Bourbourg, Étienne-Charles, Bibliothèque mexico-guatemalienne: précédée d’un coup d’oeil sur les études américaines dans leur rapports avec les études classiques et suivie du tableau par ordre alphabétique des ouvrages de linguistique américaine contenus dans le même volume, rédigée et mise en ordre d’après les documents de sa collection américaine, Paris: Maisonneuve, 1871, p. 109-110. Disponible en ligne, url: <http://gallica.bnf.fr/ark:/12148/bpt6k5489737d/f164.item<
  Catalogue des livres rares et précieux, manuscrits et imprimés principalement sur l’Amérique et sur les langues du monde entier, composant la bibliothèque de M. Alph.-L. Pinart et comprenant en totalité la bibliothèque Mexico-Guatémalienne de M. l’abbé Brasseur de Bourbourg: [vente du lundi 28 janvier au mardi 5 février 1884... rue des Bons-Enfants, 28 (Maison Silvestre), salle n° 1 par le ministère de Me Maurice Delestre,... assisté de M. Em. Paul,...], Paris: Vve A. Labitte, 1883, p. 116-117, n° 679. Disponible en ligne, url: <https://archive.org/details/cataloguedesliv00bourgoog<
  La Viñaza, Cipriano Muñoz y Manzano, Cte de, Bibliografía española de lenguas indigenas de América, Madrid: sucesores de Rivadeneyra, 1892, p. 90, n° 165, II. Disponible en ligne, url: <https://archive.org/stream/bibliografiaespa00viuoft#page/90/mode/1up<.
  Henri Omont, Catalogue des manuscrits américains de la Bibliothèque nationale, Paris: E. Champion, 1925, p. 13. Disponible en ligne, url: <http://gallica.bnf.fr/ark:/12148/btv1b10318620n/f25.item<
- Algunas cossas curiosas en lengua chiapaneca, sacadas de proposito para doctrina de los Indios y para que los Padres que deprenden esta lengua se aprovechen dellas por nos aver en ella nada escrito. Los Padres perdonen y resolvan el buen desseo que tubo quien lo travajo por servirles y aprovechar las almas destos pobres. Fr. Joan Nuñez, Américain 37; Papier. 54 feuillets (les fol. 1-7 étaient autrefois numérotés 21-27).. 210 x 148 mm. Demi-reliure; 1633
  Début: Explicacion del mysterio del ssmo Sacramento... 1633.
  Fol. 8. Chapitres 5 à 8 d’un traité sur les mystères du Rosaire de S. Dominique. – Fol. 16. Varios sermones de tempore en la misma lengua. – Au bas du fol. 23 v°, la signature: Estevan Nucamendi, fiscal maestro.
  Ex-libris de Brasseur de Bourbourg et Alph. Pinart, n° 678 du catalogue de vente (1883).
  Brasseur de Bourbourg, en partie repris par le catalogue de vente indique, p. 110, que le manuscrit est signé Fr. Joan Nuñez en marge. Il forme une série d’homélies ou de sermons, unique en son genre, puisqu’il n’y avait rien d’écrit, ainsi que dit l’auteur, qu’on pût enseigner aux indigènes en langue chiapanèque. Ce petit traité provient de la famille d’Estevan Nucamendi, gouverneur d’Acala, et me fut donné avec l’Arte de la lengua Chiapaneca, etc. par Don Angel Corso, gouverneur de l’Etat de Chiapas, en 1859.
  A appartenu à Estevan Nucamendi, gouverneur d’Acala de Chiapas.
  Brasseur de Bourbourg, Étienne-Charles, Bibliothèque mexico-guatemalienne: précédée d’un coup d’oeil sur les études américaines dans leur rapports avec les études classiques et suivie du tableau par ordre alphabétique des ouvrages de linguistique américaine contenus dans le même volume, rédigée et mise en ordre d’après les documents de sa collection américaine, Paris: Maisonneuve, 1871, p. 110. Disponible en ligne, url: <http://gallica.bnf.fr/ark:/12148/bpt6k5489737d/f164.item<
  Catalogue des livres rares et précieux, manuscrits et imprimés principalement sur l’Amérique et sur les langues du monde entier, composant la bibliothèque de M. Alph.-L. Pinart et comprenant en totalité la bibliothèque Mexico-Guatémalienne de M. l’abbé Brasseur de Bourbourg: [vente du lundi 28 janvier au mardi 5 février 1884... rue des Bons-Enfants, 28 (Maison Silvestre), salle n° 1 par le ministère de Me Maurice Delestre,... assisté de M. Em. Paul,...], Paris: Vve A. Labitte, 1883, p. 116, n° 678. Disponible en ligne, url: <https://archive.org/details/cataloguedesliv00bourgoog<
  La Viñaza, Cipriano Muñoz y Manzano, Cte de, Bibliografía española de lenguas indigenas de América, Madrid: sucesores de Rivadeneyra, 1892, p. 90, n° 165, I. Disponible en ligne, url: <https://archive.org/stream/bibliografiaespa00viuoft#page/90/mode/1up<.
- Arte de la lengua chiapaneca, compuesto por el Padre Fray Juan de Albornoz, de la Orden de Predicadores, de la provincia de San Vicente de Chiapas y Guatemala. 1691, Américain 38; Papier. 22 feuillets. 210 x 150 mm. Demi-reliure.; 8 octobre 1691
  Ex-libris au premier contre-plat, de Brasseur de Bourbourg: “Ex Collectione Americana Domini Brasseur de Bourbourg”; d’Alphonse Pinart: “Alph. Pinart, Sol Oriens Discutit Umbras, Serie E. 3, N° 106” et numéro “11” du catalogue de vente (1883).
  Brasseur de Bourbourg, en partie repris par le catalogue de vente (p. 2), indique, p. 5-6: “Ce document est aujourd’hui le seul monument connu de l’ancienne langue de Chiapas, compris les trois autres qui font partie de cette collection (voir Barrientos et Nuñez [)]. La lettre en est mauvaise et paraît être du milieu du XVIIe siècle. Le manuscrit est signé à la fin d’une autre encre, mais semble bien, de la même main que les corrections, “Fr. Juan de Albornoz”. Je n’ai rien découvert qui fût relatif à cet auteur. Tout ce que je sais de ce document, c’est qu’il provient d’Acala, paroisse voisine de Chiapa de Indios, où il était gardé avec le catéchisme de Barrientos et les deux opuscules chiapanèques de Nuñez, dans la famille d’Estevan Nucamendi, dernier gouverneur indigène de cette localité. Les quatre étaient reliés ensemble et on me les apporta, en 1859, par ordre de Don Angel Corso, alors gouverneur de l’état de Chiapas. Celui-ci m’en fit présent, ainsi que de plusieurs autres documents: il eut en même temps l’obligeance de faire réunir devant moi trois ou quatre vieillards, seuls restes de l’antique population indigène qui eussent conservé l’usage de leur langue. C’est d’eux que je tiens le court vocabulaire que j’en au composé. On peut donc considérer les quatre pièces de cette collection comme uniques aujourd’hui. Les Artes de la lengua de Chiapa, Zoques, Celdales y Cinacantecas, attribués au père Francisco de Cepdea, n’existent plus ou ne sont pas retrouvés. Ce religieux, en effet, n’en était pas l’auteur. Remesal dit seulement qu’il fut envoyé à Mexico,pour les y faire imprimer: “Se dió orden, écrit-il que el padre F. Francisco de Cepeda fuesse a Mexico y alla imprimiesse las artes de la lenguas de Chiapa, Zoques, Celdales y Cinacantecas, y el padre le hizó assi, y traxo impressas las artes muy corregidas y emendadas, y las repartieron por toda la tierra, etc.” Remesal, Hist. de Chiapa y Guatemala, lib. X, cap. XVI, pag. 637. On ne saurait guère attribuer ces différentes grammaires à un seul auteur; elles n’étaient pas, d’ailleurs, contenues en un seul ouvrage, ainsi que le donne à entendre ici Remesal. Pour la langue tzendale, on avait l’Ars Tzedaica de Domingo de Ara […], ainsi que d’autres ouvrages, déjà préparés en d’autres langues. La langue, dite Chiapanèque, de la ville de Chiapa-de-Indios où elle était parlée, se bornait à cette localité, à celle d’Acal et à un très petit nombre d’autres villages voisins. Elle ne ressemble à aucun autre idiome parmi ceux qu’on parlait dans la province et ne paraît avoir d’analogie réelle qu’avec celle des Dirias de Nicaragua. Dans un document de ma collection, les Chiapanèques affirment qu’ils avaient colonisé une partie de cette province, plus de mille ans avant la conquête. Les autres langues de la province de Chiapas étaient le Tzendal, le Zotzil ou Zotzlem (autrement Cinacanteca) et le Zoqui. On en trouvera les grammaires et vocabulaires dans ma collection.”
  Milieu XVIIe s.: rédigé par Juan de Albornoz.
  Acq. Vente Pinart (1883). Le catalogue de vente annoté de la Harvard University indique en marge le prix atteint: « 31 » et l’acquéreur: “Vivien”.
  John M. Weeks, The Library of Daniel Garrison Brinton, Philadelphia: University of Pennsylvania. Museum of Archaeology and Anthropology, 2002, p. 43, n° 68, mentionne une autre copie manuscrite du manuscrit de l’abbé Brasseur de Bourbourg, qui serait datée du 8 octobre 1691: “Albornoz, Juan de. Arte de la lengua chiapenaca, compuesta por el R. P. Fr. Juan de Albornoz, de la Orden de Predicadores; copiado de un manuscrito en poder del abate Brasseur. Mérida de Yucatán, 1870. 40 leaves. Br498. 12 Cal 12a. Manuscript; explanations are given in Spanish, with examples in Chiapanec, and cover topics of grammar such as orthography, verb conjugations, tenses, participles, gerunds, nouns, and numbers. The manuscript is signed by Father Albornoz on October 8, 1691.”
  Brasseur de Bourbourg, Étienne-Charles, Bibliothèque mexico-guatemalienne: précédée d’un coup d’oeil sur les études américaines dans leur rapports avec les études classiques et suivie du tableau par ordre alphabétique des ouvrages de linguistique américaine contenus dans le même volume, rédigée et mise en ordre d’après les documents de sa collection américaine, Paris: Maisonneuve, 1871, p. 5-6. Disponible en ligne, url: <http://gallica.bnf.fr/ark:/12148/bpt6k5489737d/f164.item<
  Albornoz, Juan de (Le P.); Barrientos, Luis (Le P.), Arte de la lengua Chiapenaca compuesto por el M. R. Padre Fray Juan de Albornoz; y Doctrina cristiana en la misma lengua, escrita por el Padre Mtro Fray Luis Barrientos, Paris: Leroux; San Francisco: A. -L. Bancroft, 1875, 1 vol. (72 p.). (Bibliothèque de linguistique et d’ethnographie américaines; 1).
  Catalogue des livres rares et précieux, manuscrits et imprimés principalement sur l’Amérique et sur les langues du monde entier, composant la bibliothèque de M. Alph.-L. Pinart et comprenant en totalité la bibliothèque Mexico-Guatémalienne de M. l’abbé Brasseur de Bourbourg: [vente du lundi 28 janvier au mardi 5 février 1884... rue des Bons-Enfants, 28 (Maison Silvestre), salle n° 1 par le ministère de Me Maurice Delestre,... assisté de M. Em. Paul,...], Paris: Vve A. Labitte, 1883, p. 2-3, n° 11. Disponible en ligne, url: <https://archive.org/details/cataloguedesliv00bourgoog<
  Henri Omont, Catalogue des manuscrits américains de la Bibliothèque nationale, Paris: E. Champion, 1925, p. 14. Disponible en ligne, url: <http://gallica.bnf.fr/ark:/12148/btv1b10318620n/f26.item<.
  Ramón Freire Gálvez, El dominico ecijano, FRAY JUAN DE ALBORNOZ, misionero, predicador y defensor de los nativos de Chiapa y de su lengua chiapaneca, 2014. Disponible en ligne, url: <https://www.paginadeunecijano.com/publicaciones/rfg/Fray_Juan_de_Albornoz.pdf<.
  Ruben Borden Eng, Notas en torno al Arte de la lengua chiapaneca de fray Juan de Albornoz, 8 p. Disponible en ligne, url: <https://www.academia.edu/1697587/_Notas_en_torno_al_Arte_de_la_lengua_chiapaneca_de_fray_Juan_de_Albornoz_<.
- Doctrina en lengua chiapaneca, escrita por el Padre Mtro Fray Luis Barrientos, de la Orden de Predicadores. 1690, Américain 39; Papier. 8 feuillets. 210 x 150 mm. Demi-reliure; 1690
  A la fin on lit la date de 1690 et la mention: Confizionario de la lengua chapaneca…, facta pluma mui gran de Fray Luis Barrientos.
  Ex-libris de Brasseur de Bourbourg: « Ex Collectione Americana Domini Brasseur de Bourbourg »; d’Alphonse Pinart: « Alph. Pinart, Sol Oriens Discutit Umbras » et numéro « 76 » du catalogue de vente (1883).
  Brasseur de Bourbourg, dans sa Bibliothèque mexico-guatemalienne, p. 22-23, indique (repris par le catalogue de vente, p.14): “d’autant plus précieux, qu’il est unique sous les rapports. Sur le v[erso]. du dernier folio, il porte: 1690 años. Fin del confisionario de lengua Chapaneca facta oi dia de la conception facta pluma mui grande de fray Luis Barrientos. Cette note est écrite d’une main différente de celle du manuscrit, ce qui ferait croire que ce document est le travail original de l’auteur. Le Père Luis Barrientos est bien probablement le même qu’on trouve mentionné dans Remesal (lib. XI, cap. XII, pag. 695) sous le nom de Pedro de Barrientos; ou bien lui ou l’annotateur se trompe sur le prénom, à moins qu’il n’ait également porté les deux, Pedro et Luis. Selon Remesal, il était Portugais de nation et avait pris en 1554 l’habit de Saint-Dominique, au couvent de la Peña de Francia, en Castille. Passé en Amérique, ce fut lui qui bâtit le beau monastère de Chiapa de Indios, dont il fut le premier prieur. Il apprit la langue chiapanèque et la connut mieux que la sienne propre, ajoute l’annaliste: ce fut lui qui enleva de l’antique citadelle, dont les ruines dominent le fleuve et la ville actuelle, l’idole du dieu Mahuiti qu’il mit en pièces et brûla. Après avoir travaillé longtemps avec succès à la conversion des indigènes, il mourut en 1588, laissant divers MSS. d’instructions, comme aussi des leçons de l’art vétérinaire.”
  1690: rédigé par le Père Luis Barrientos
  Collection Étienne-Charles Brasseur de Bourbourg
  Collection Alphonse Pinart
  Acq. Vente Pinart (1883). Le catalogue de vente annoté de la Harvard University indique en marge le prix atteint: « 21 ».
  Brasseur de Bourbourg, Étienne-Charles, Bibliothèque mexico-guatemalienne: précédée d’un coup d’oeil sur les études américaines dans leur rapports avec les études classiques et suivie du tableau par ordre alphabétique des ouvrages de linguistique américaine contenus dans le même volume, rédigée et mise en ordre d’après les documents de sa collection américaine, Paris: Maisonneuve, 1871, p. 22-23. Disponible en ligne, url: <http://gallica.bnf.fr/ark:/12148/bpt6k5489737d/f77.item<
  Catalogue des livres rares et précieux, manuscrits et imprimés principalement sur l’Amérique et sur les langues du monde entier, composant la bibliothèque de M. Alph.-L. Pinart et comprenant en totalité la bibliothèque Mexico-Guatémalienne de M. l’abbé Brasseur de Bourbourg: [vente du lundi 28 janvier au mardi 5 février 1884... rue des Bons-Enfants, 28 (Maison Silvestre), salle n° 1 par le ministère de Me Maurice Delestre,... assisté de M. Em. Paul,...], Paris: Vve A. Labitte, 1883, p. 14, n° 76. Disponible en ligne, url: <https://archive.org/details/cataloguedesliv00bourgoog<
  La Viñaza, Cipriano Muñoz y Manzano, Cte de, Bibliografía española de lenguas indigenas de América, Madrid: sucesores de Rivadeneyra, 1892, n° 227, p. 119: “En 1874 era poseedor de este manuscrito M. Alphonse Pinart, de París, quien le publicó juntamente con otros manuscritos Chiapanecos. Catálogo de su biblioteca, n. 76“. Disponible en ligne, url: <https://archive.org/details/bibliografiaespa00viuoft<.
  Contreras García, Irma, Las etnias del Estado de Chiapas: castellanizacioń y bibliografías, México: Universidad Nacional Autónoma de México, 2001, p. 110.
- Arte de la lengua cakchiquel, compuesto por el P. Fray Angel, de la Orden de nuestro Padre San Francisco, Américain 40; Papier. 94 feuillets. 205 x 145 mm. Demi-reliure; XVIIe siècle. Omont date le manuscrit du XVIIe siècle alors qu’Étienne-Charles Brasseur de Bourbourg indique que l’écriture, de la même main que l’Américain 41 daté par Omont du XVIIIe siècle, paraît appartenir à la fin du XVIIIe siècle
  Début: “Siendo como es esencial, necessaria...”
  Ex-libris de Brasseur de Bourbourg: « Ex Collectione Americana Domini Brasseur de Bourbourg »; d’Alphonse Pinart: « Alph. Pinart, Sol Oriens Discutit Umbras » et numéro « 23 » du catalogue de vente (1883).
  Brasseur de Bourbourg, dans sa Bibliothèque mexico-guatemalienne, p. 8, indique (repris par le catalogue de vente, p. 4): “d’une écriture qui paraît appartenir à la fin du XVIIIe siècle. Cet ouvrage ne porte en tête aucun nom d’auteur. Voir la notice qui accompagne le suivant [soit l’Américain 41].”
  Attribué au Père Angel par Étienne-Charles Brasseur de Bourbourg
  Acq. Vente Pinart (1883). Le catalogue de vente annoté de la Harvard University indique en marge le prix atteint: « 49 ».
  Brasseur de Bourbourg, Étienne-Charles, Bibliothèque mexico-guatemalienne: précédée d’un coup d’oeil sur les études américaines dans leur rapports avec les études classiques et suivie du tableau par ordre alphabétique des ouvrages de linguistique américaine contenus dans le même volume, rédigée et mise en ordre d’après les documents de sa collection américaine, Paris: Maisonneuve, 1871, p. 8. Disponible en ligne, url: <http://gallica.bnf.fr/ark:/12148/bpt6k5489737d/f63.item<
  Catalogue des livres rares et précieux, manuscrits et imprimés principalement sur l’Amérique et sur les langues du monde entier, composant la bibliothèque de M. Alph.-L. Pinart et comprenant en totalité la bibliothèque Mexico-Guatémalienne de M. l’abbé Brasseur de Bourbourg: [vente du lundi 28 janvier au mardi 5 février 1884... rue des Bons-Enfants, 28 (Maison Silvestre), salle n° 1 par le ministère de Me Maurice Delestre,... assisté de M. Em. Paul,...], Paris: Vve A. Labitte, 1883, p. 4, n° 23. Disponible en ligne, url: <https://archive.org/details/cataloguedesliv00bourgoog<
  Henri Omont, Catalogue des manuscrits américains de la Bibliothèque nationale, Paris: E. Champion, 1925, p. 14. Disponible en ligne, url: <http://gallica.bnf.fr/ark:/12148/btv1b10318620n/f26.item<
  Américain 41
- Bocabulario de la lengua cakchiquel, compuesto por el Padre Fray Angel, de la Orden de nuestro Padre San Francisco, Vocabulario de la lengua cakchiquel, compuesto por el Padre fray Angel; XVIIIe siècle; Américain 41; Manuscrit, 225 feuillets, papier, 205 x 145 mm. Demi-reliure.
  Catalogue des livres rares et précieux, manuscrits et imprimés principalement sur l’Amérique et sur les langues du monde entier, composant la bibliothèque de M. Alph.-L. Pinart et comprenant en totalité la bibliothèque Mexico-Guatémalienne de M. l’abbé Brasseur de Bourbourg: [vente du lundi 28 janvier au mardi 5 février 1884... rue des Bons-Enfants, 28 (Maison Silvestre), salle n° 1 par le ministère de Me Maurice Delestre,... assisté de M. Em. Paul,...], Paris: Vve A. Labitte, 1883, p. 4, n° 24. Disponible en ligne, url: <https://archive.org/details/cataloguedesliv00bourgoog<
  Attribué au Père Angel par Étienne-Charles Brasseur de Bourbourg.
  Acq. Vente Pinart (1883). Le catalogue de vente annoté de la Harvard University indique en marge le prix atteint: « 60 ».
  Début: “A, pronombre posesivo... A, dicho quando inter...”
  A la fin, fol. 225 v°, la note suivante: “El P. Fr. Angel suplica à los que lean este vocabulario borren aquellas palabras que pueden causar ruina espiritual y el uso las imprime en la memoria.”
  Ex-libris de Brasseur de Bourbourg: « Ex Collectione Americana Domini Brasseur de Bourbourg »
  Ex-libris d’Alphonse Pinart: « Alph. Pinart, Sol Oriens Discutit Umbras »
  Numéro « 24 » du catalogue de vente (1883).
  Brasseur de Bourbourg, dans sa Bibliothèque mexico-guatemalienne, p. 8, indique (repris par le catalogue de vente, p. 4): “de la même écriture que le précédent [Américain 40]. Cet ouvrage, non plus que le précédent [Américain 40], ne porte en tête aucun nom d’auteur; on trouve seulement à la fin la note suivante: “El P. Fr. Angel suplica à los que lean este vocabulario borren aquellas palabras que pueden causar ruina espiritual y el uso las imprime en la memoria.” Bien que cette note ne soit pas de la même écriture que le vocabulaire, il est à croire que le livre est de lui. Car il est important de faire observer à ce propos qu’un grand nombre d’ouvrages manuscrits, composés par les religieux des divers ordres au Mexique ou dans l’Amérique centrale, sont rarement écrits de leur main propre: la plupart dictaient leurs ouvrages à de jeunes élèves indigènes; c’est ce qui explique, d’ailleurs, les incorrections, parfois étranges quant à l’orthographe, qu’on y trouve fréquemment.”
  Américain 40
- Theologia Indorum, par le P. Domingo de Vigo (Titre donné par Henri Omont ), Ha nima Vuh vae Theologia Indorum ru binaam. (Auctore R. P. M. Fratre Francisco Maldonado). (Titre donné par Étienne-Charles Brasseur de Bourbourg ); Américain 42; Papier. 180 feuillets. 208 x 135 mm. Demi-reliure; XVIIe siècle
  Fol. 179-180. Deux feuillets, en cakchiquel, d’une main différente, avec la signature: “Francisco Gonzalez”.
  Sur le premier feuillet de garde, la mention: “De la libreria del convento de N. P. San Francisco de Guatemala.”
  Ex-libris de Brasseur de Bourbourg: « Ex Collectione Americana Domini Brasseur de Bourbourg »; d’Alphonse Pinart: « Alph. Pinart, Sol Oriens Discutit Umbras » et numéro « 574 » du catalogue de vente (1883).
  Brasseur de Bourbourg, dans sa Bibliothèque mexico-guatemalienne, p. 94-95, indique (repris par le catalogue de vente, p. 94): “Il est précédé d’un f. avec ces mots: Dios nima Ahauh ti gohe auiquin at nu lokol ah tata (Dieu soit avec toi, mon aimable père). Ils sont suivis de ceux-ci: De la Libreria de N. P. S. Fran[cis]co de Guat[emal]a, signé: A. de la Raya. A la suite du fol. 178, viennent deux autres ff. en Cakchiquel, mais d’une main très différente et signés: Yn Fran[cis]co Gonzalez. Bien que le nom de Maldonado ne paraisse pas sur ce livre, on ne peut douter aucunement qu’il en soit l’auteur, lui seul et le Père Domingo de Vico, ayant écrit un ouvrage de ce genre en langue Cakchiquèle. Quant à ce dernier, le Manuscrit porte son nom et il est entièrement différent du premier.”